【裁判字號】    97,台上,4187
【裁判日期】    970829
【裁判案由】    違反組織犯罪防制條例
【裁判全文】
最高法院刑事判決            九十七年度台上字第四一八七號
上  訴  人  甲○○
                    31之1號
選任辯護人  柏有為律師
            官信成律師
            戴雯琪律師
上  訴  人  乙○○（原名丙○○）
選任辯護人  姚念林律師
上列上訴人因違反組織犯罪防制條例案件，不服台灣高等法院中
華民國九十七年三月二十日第二審判決（九十六年度上訴字第四
二九號，起訴案號：台灣板橋地方法院檢察署九十四年度偵字第
三０六四號），提起上訴，本院判決如下：
    主  文
原判決撤銷，發回台灣高等法院。
    理  由
本件原判決撤銷第一審諭知上訴人甲○○、乙○○均無罪之判決
，改判論甲○○以主持犯罪組織罪，處有期徒刑參年陸月；並於
刑之執行完畢或赦免後，令入勞動場所，強制工作參年。乙○○
以指揮犯罪組織並吸收未滿十八歲之人加入犯罪組織罪，處有期
徒刑肆年捌月；並於刑之執行完畢或赦免後，令入勞動場所，強
制工作參年。固非無見。
惟按：(一)、科刑判決書對於構成犯罪之事實，應詳加認定，並敘
明其所憑之證據及論斷之理由，方足以資論罪科刑。又組織犯罪
防制條例第二條規定，本條例所稱犯罪組織，係指三人以上，有
內部管理結構，以犯罪為宗旨或以其成員從事犯罪活動，具有集
團性、常習性及脅迫性或暴力性之組織。原判決固認定「竹聯幫
聖堂」為犯罪組織，並分別論處甲○○主持犯罪組織；乙○○指
揮犯罪組織並吸收未滿十八歲之人加入犯罪組織各罪刑，然甲○
○於何時何地以何種方式主持；乙○○何時參與指揮該犯罪組織
？原判決對於上揭重要犯罪事實，並未詳加認定並載明其所憑之
證據及認定之理由，已有理由不備之違法。(二)、上訴人等自始即
否認犯罪，原判決認定甲○○係「竹聯幫聖堂」之堂主、乙○○
係「竹聯幫聖堂」「二哥」之護法，少年等係經乙○○或其他少
年要約而加入該組織，「竹聯幫聖堂」內有堂主、大哥、護法、
副堂主、總隊長、組長、小弟等職務，其等參與該組織時，多有
參加公祭及吃尾牙、春酒、過年領取紅包等活動等情，其所憑之
證據及理由僅籠統謂：「分據少年李ＯＯ、黃ＯＯ、呂Ｏ
Ｏ、劉ＯＯ、尤ＯＯ、許ＯＯ、游ＯＯ、黃ＯＯ、
劉ＯＯ、李ＯＯ、陳ＯＯ、黃ＯＯ、高ＯＯ、黃ＯＯ
、陳ＯＯ、李ＯＯ、葉ＯＯ，黃ＯＯ、王ＯＯ、蕭
ＯＯ、鍾ＯＯ（以上少年人別資料詳卷）等人分別於檢察官偵
查、原審及本院審理時結證明確」等語（見原判決第六頁），究
竟何少年係就何部分犯罪事實為證述？證述之情節如何？甲○○
、乙○○是否該當於主持或指揮犯罪組織，以及乙○○並構成吸
收未滿十八歲之人加入犯罪組織？原判決並未詳加載明，並論述
其評價各該證據之證明力而形成心證之過程及理由，致本院無從
判斷其採證認事是否與論理法則、經驗法則無違，自有理由不備
之違法。(三)、司法院釋字第五五六號解釋意旨，犯罪組織防制條
例第三條第一項及第二項所稱之參與犯罪組織，指加入犯罪組織
成為組織之成員，至其行為是否仍在繼續中，則以其有無持續參
加組織活動或保持聯絡為斷，此項犯罪行為依法應由代表國家追
訴犯罪之檢察官負舉證責任。若組織成員在參與行為未發覺前自
首，或長期未與組織保持聯絡亦未參加活動等事實，足以證明其
確已脫離犯罪組織者，即不能認其尚在繼續參與。本件檢察官起
訴犯罪事實固認定甲○○前於民國七十七年間參與犯罪組織「竹
聯幫聖堂」之事實，並有其前因自首，而經檢察官於八十六年三
月二十一日為不起訴處分確定之處分書在卷可稽（見偵查卷第四
十九、五十頁），然甲○○否認續行犯罪，並於原審辯稱：伊雖
於八十二年間擔任聖堂堂主，但於八十四年間管訓後，已於八十
五年間退任，雖仍有人以「九爺」、「九哥」稱呼伊，但本件起
訴事實與伊無關，伊亦不認識乙○○、丁○○及其他少年等語（
見原判決第五頁，理由貳之一）。依據前述大法官解釋意旨，仍
應依據證據認定甲○○於前案經不起訴處分後，復主持犯罪組織
等情，要不得以前有自首參與犯罪組織之事，即逕予論罪。原審
未說明是否有確實事證，足以證明甲○○續行犯罪，遽行判決，
亦有理由欠備之違法。(四)、檢察官起訴犯罪事實及所犯法條係以
甲○○前犯組織犯罪防制條例第三條第一項之罪，受刑之執行完
畢或赦免後，再犯該項之罪，係涉犯同條第二項之發起犯罪組織
罪嫌。原判決認甲○○係犯同條例第三條第一項主持犯罪組織罪
，法條已有不同，犯罪事實亦非完全一致，原審並未說明何以得
為起訴法條之變更而予審理之理由，難謂允洽。(五)、刑事審判採
彈劾主義，案件須經起訴、上訴等訴訟上之請求，對法院發生訴
訟關係，法院始有審判之職權，至所謂訴訟上之請求，應依刑事
訴訟法規定之程式為之。原判決理由參不另為無罪諭知部分，未
據檢察官提起公訴，雖然檢察官另行於九十五年三月十四日函送
補充理由書敘及上揭罪嫌，但仍不能視為訴訟上請求。原判決既
認不能證明乙○○有該部分犯罪，即與起訴部分不生一罪關係，
而非起訴效力所及，乃其仍就該部分不另為無罪之諭知，併有未
受請求之事項予以判決之違法。以上或為上訴意旨所指摘，或為
本院得依職權調查之事項，應認原判決有撤銷發回之原因。
據上論結，應依刑事訴訟法第三百九十七條、第四百零一條，判
決如主文。
中    華    民    國  九十七  年    八    月  二十九  日
                      最高法院刑事第十庭
                          審判長法官  邵  燕  玲
                                法官  李  伯  道
                                法官  孫  增  同
                                法官  李  英  勇
                                法官  黃  一  鑫
      本件正本證明與原本無異
                                      書  記  官
中    華    民    國  九十七  年    九    月    三    日
                                                      Ｑ


司法院資訊處製作；財團法人民間司法改革基金會備份。
